臺北高等行政法院判決
　　　　　　　　　　　　　　　　　　　95年度訴字第2676號
　　　　　　　　　　　　　　　.
原　　　告　甲○○
訴訟代理人　廖振洲律師
複代理人　　謝美香律師
被　　　告　臺北縣政府稅捐稽徵處
代　表　人　乙○○處長）住同.
訴訟代理人　丙○○
上列當事人間因土地增值稅事件，原告不服臺北縣政府中華民國
95年6 月13日北府訴決字第0950083279號（案號：00000000）訴
願決定，提起行政訴訟。本院判決如下：
    主  文
原告之訴駁回。
訴訟費用由原告負擔。
　　事  實
一、事實概要：緣坐落臺北縣樹林市○○段工業區小段18、18-1
    、18-2、21-1、21-2地號等5 筆土地（下稱系爭土地，均為
    應稅土地），原為訴外人長有實業股份有限公司所有（下稱
    長有公司；登記取得時間為民國《下同》70年1 月，移轉現
    值為每平方公尺新臺幣《下同》1,900 元，持分：全）。長
    有公司於91年12月16日與原告原有坐落臺北市○○區○○段
    五小段486 地號及萬華區○○段○○段219 、386 、386-2
    地號等4 筆土地（均為免稅土地─道路用地）進行交換。長
    有公司移轉（即交換）系爭5 筆土地持分各1/10000 予原告
    ，經由交換長有公司取得原告上揭原有坐落臺北市4 筆土地
    之持分各168/10000 ，其系爭土地經向被告辦理土地現值申
    報核算結果，長有公司於繳納土地增值稅571 元（系爭18地
    號）、699 元（系爭18-1地號）、1,161 元（系爭18-2地號
    ）後（餘21-1地號及21-2地號等2 筆土地經核定為免稅），
    並於91年12月30日辦竣土地所有權移轉登記在案，原告與長
    有公司藉由上揭9 筆土地之交換形成共有關係。嗣原告與長
    有公司就上揭9 筆共有土地向地政機關辦理共有物分割並改
    算原地價，因該9 筆土地共有物分割增減數額在公告現值1
    平方公尺單價以下，依財政部81年7 月6 日台財稅第810238
    739 號函釋規定，准免由當事人提出共有物分割現值申報，
    於92年1 月3 日向地政機關辦竣移轉登記在案。共有物分割
    後，申請人取得本件系爭土地之全部持分，惟斯時系爭土地
    於土地登記謄本所登載之原規定地價或前次移轉現值經由地
    政機關共有土地分割改算地價後，卻均由每平方公尺1,900
    元（前次移轉日期：70年1 月），遽為提高為每平方公尺3
    萬1,154.7 元（前次移轉日期均變更為：91年12月）。旋原
    告於92年1 月13日再向被告申報「交換」系爭土地5 筆予長
    有公司（即原土地所有權人），並以分割改算後墊高之地價
    作為前次移轉現值，向被告辦理土地移轉現值申報，案經被
    告以該分割改算後之地價作為系爭土地之前次移轉現值，因
    改算後之地價高於申報當期公告現值，經核算結果為無漲價
    利益，隨即核發土地增值稅免稅證明書，長有公司並於92年
    1 月23日辦竣土地所有權移轉登記在案。嗣被告依「93年度
    查稽取巧利用共有物分割改算原地價，規避土地增值稅案件
    清查作業計畫」調查認定原告有取巧利用共有物分割之方式
    規避土地增值稅之行為，遂依財政部93年8 月11日台財稅字
    第00000000000 號令規定，分別認定原告92年1 月13日移轉
    （即交換）系爭土地5 筆之持分9999/10000予長有公司部分
    ，應以分割改算前之前次移轉現值，即70年1 月每平方公尺
    1,900 元，為其前次移轉日期及前次移轉現值，而持分1/10
    000 部分則以91年12月每平方公尺2 萬9,000 元為其前次移
    轉日期及前次移轉現值，計算土地漲價總數額。經核算結果
    ，因系爭土地移轉持分1/10000 部分無漲價利益，應維持免
    稅。至於移轉持分9999/10000部分則分別補徵571 萬3,301
    元（系爭18地號）、698 萬2,145 元（系爭18-1地號）、1,
    16 0萬8,867 元（系爭18-2地號）、68萬6,999 元（系爭21
    -1地號）、48萬3,703 元（系爭21-2地號），總計2,547 萬
    5,015 元。原告不服，申請復查，未獲變更，提起訴願，亦
    遭駁回，遂提起本件行政訴訟。
二、兩造聲明：
  (一)原告聲明：訴願決定及原處分均撤銷。
  (二)被告聲明：駁回原告之訴。
三、兩造之爭點：
　(一)原告主張之理由：
　  1.財政部93年8 月11日台財稅字第00000000000 號函違背稅
      捐稽徵法第1 條之1 規定，無效，被告依其所作處分係違
      法行政處分：
      (1)按稅捐稽徵法第1 條之1 規定：「財政部依本法或稅法
        所發布之解釋函令，對於據以申請之案件發生效力。但
        有利於納稅義務人者，對於尚未核課確定之案件適用之
        」。依此規定，解釋函令之適用範圍必須是有利於納稅
        義務人，且對於尚未核課確定之案件才有其適用，如係
        不利於納稅義務人，或對於已經核課確定之案件則非適
        用範圍。換言之，不利於納稅義務人的解釋函令，只對
        於據以申請之案件發生追溯既往效力，但有利於納稅人
        的解釋函令則可追溯既往。
      (2)再者，司法院釋字第525 號解釋理由書略以：「法治國
        為憲法基本原則之一，法治國原則首重人民權利之維護
        、法秩序之安定及誠實信用原則之遵守。人民對公權力
        行使結果所生之合理信賴，法律自應予以適當保障，此
        乃信賴保護之法理基礎，亦為行政程序法第119 條、第
        120 條及第126 條等相關規定之所由設，行政法規（包
        括法規命令、解釋或或裁量性行政規則）之廢止或變更
        ，於人民權利之影響，並不亞於前述行政程序法所規範
        行政處分之撤銷或廢止．．．制定或發布法規之機關固
        得依法定程序予以修改或廢止，惟應兼顧規範對象值得
        保護之信賴利益，而給予適當保障，方符合憲法保障人
        民權利之意旨。」，被告就系爭土地之移轉先核定土地
        增值稅為0 ，嗣依財政部93年8 月11日台財稅字第0930
        4539730 號函補徵原告土地增值稅2,547 萬5,015 元，
        觀此解釋令不但改變之前法律見解，不利納稅人，其尚
        要求各稽徵機關對於解釋令發布前類似案件補徵土增稅
        ，此解釋令顯然已違背上開稅捐稽徵法第1 條之1 規定
        及司法院釋字525 號解釋理由書之意旨，依行政程序法
        第158 條第1 項規定，無效。是以，被告依據違法無效
        解釋令所作行政處分當然亦違法不當。
　　2.被告撤銷或廢止原免稅處分，有行政程序法第117 條或12
　　　3 條適用：
      (1)被告原核定系爭土地之土地增值稅為0 ，其處分為對人
        民有利之授益行政處分，嗣又核課土地增值稅為2,547
        萬5,015 元，實質上係廢止之前免稅之授益行政處分，
        重新另為對人民不利之行政處分，應依行政處分廢棄之
        法理定之。
      (2)按行政程序法第123 條規定：「授予利益之合法行政處
        分，有下列各款情形之一者，始得廢止之：1.法規准許
        廢止者。2.原處分機關保留行政處分之廢止權者。3.附
        負擔之行政處分，受益人未履行該負擔者。4.行政處分
        所依據之法規或事實事後發生變更，致不廢止該處分對
        公益將有危害者。5.其他為防止或除去對公益之重大危
        害者。」，本件並無上述各款情形之一，原告廢止免稅
        行政處分，顯然於法不合。
    3.縱認原告構成「稅捐規避」，被告亦應對於真實的經濟上
      狀態予以課稅，而非擅自擬制不存在事實加以課稅：
      (1)本件縱認原告是指利用私法自治契約自由原則，對於私
        法上法形式選擇之可能性，從私經濟活動交易之正常觀
        點來看，欠缺合理之理由，而選擇通常所不使用之法形
        式，於結果上實現所意圖之經濟目的或經濟成果，但因
        不具備對應於通常使用之法形式之課稅要件，因此排除
        稅捐負擔而構成「稅捐規避」，但稅捐規避之法律效果
        系對於真實的經濟狀態予以把握後加以課稅，並非完全
        任由稅捐機關虛擬另一個不存在事實而任意課稅。
      (2)換言之，縱認共有關係、共有物分割行為係屬原告稅捐
        規避行為而不予置論，但真實經濟狀態係長有公司利用
        原告單獨所有免稅土地，透過共有分割、互易過程，墊
        高其應稅土地前次移轉現值，原告仍單獨所有免稅土地
        ，原告從此過程中，並未享受土地漲價利益，被告豈可
        課徵原告土地增值稅？
    4.原告未獲得系爭土地自然漲價之利益，被告課徵土地增值
      稅違反實質課稅原則：
      (1)實質課稅原則意旨有關稅法的解釋與適用，應以實際上
        經濟事實關係及其所產生的實際經濟利益為準，而非依
        照事實外觀形式的判斷。也就是假裝的表見事實，與在
        法律適用上背後所隱藏的真實的法律事實不一致時，應
        對於法律適用上背後所隱藏的真實的法律事實，進行稅
        法的解釋與適用。實質課稅原則之適用要件，包括下列
        二項：
        表徵納稅能力之實質經濟事實與外觀之法律行為不一
          致，或法律形式上所得歸屬者與實質上經濟利益之享
          受者不一致：此係經濟歸屬問題。因租稅法所重視者
          ，係足以表徵納稅能力之經濟事實，而非其外觀之法
          律行為，故在解釋及適用稅法時，所應依據者為實質
          經濟事實，而非僅止於形式上的公平。對納稅人表徵
          納稅能力之「實質經濟事實」與「外觀法律行為」不
          一致時，適用實質課稅原則，決定依真實情況評價其
          納稅能力。
        證明納稅義務人為實質經濟利益享受者，實質所得課
          稅原則，對經濟財產之歸屬，以其所獲得收益之人，
          或從事營利經濟活動之人獲得該項收益，判斷其是否
          為從事營利經濟活動之人，此即「所得泉源所有人（
          Inhaber einer Einkunftsquelle)」，可當作所得歸
          屬之判斷原則。司法院釋字180 號解釋文謂：「平均
          地權條例第47條第2 項、土地稅法第30條第1 項關於
          土地增值稅徵收及土地漲價總數額計算之規定，旨在
          使土地自然漲價之利益歸公，與憲法第15條、第19條
          及第143 條並無牴觸。惟是項稅款，應向獲得土地自
          然漲價之利益徵收，始合於租稅公平之原則。」；該
          解釋理由書亦謂：「按土地價值非因施以勞力資本而
          增加者，應由國家徵收土地增值稅，歸人民共享之，
          憲法第143 條第3 項揭示甚明。是土地增值稅應依照
          土地自然漲價總數額計算，向獲得其利益者徵收，始
          符合漲價歸公之基本國策及租稅公平之原則。」，又
          改制前行政法院78年判字第2021號判決略以：「租稅
          負擔公平之原則，為稅制基本原則之一，而所謂負擔
          公平，不僅止於形式上之公平，更應就實質上使其實
          現。法律形式上所得歸屬者，通常固為經濟利益之享
          受者，然兩者之間有所出入時，縱法律形式上為有效
          之行為，在租稅法上仍應就實質上經濟利益之享受者
          予以課稅，始合公平負擔之原則。」。綜上，該解釋
          判決揭示兩大理念，其一為實質經濟利益享受者負擔
          原則，另一則為租稅負擔公平原則。
      (2)查系爭土地前次移轉現值為每平方公尺1,900 元漲至每
        平方公尺2 萬9,000 元其漲價利益完全與原告無涉，原
        告並非土地漲價經濟利益享受者，依上開司法院解釋，
        不應向原告徵收土地增值稅。
  (二)被告主張之理由：
    1.法律保留原則於租稅法上之意義，係指課稅須有法律之明
      文依據，是以，憲法第19條明文規定，人民僅依法律規定
      始負納稅義務，即所謂租稅法律主義；又其範圍，依司法
      院釋字第217 號解釋：「係指人民僅依法律所定之納稅主
      體、稅目、稅率、納稅方法及納稅期間等項而負納稅之義
      務」，故人民之行為如確已符合法律之課稅構成要件，本
      應依法課稅。惟因課稅對象的經濟活動複雜，難以法律加
      以完整規定，故為實現衡量個人之租稅負擔能力而課徵租
      稅之租稅公平主義，並防止規避租稅而確保租稅之徵收，
      在租稅法之解釋及課稅構成要件之認定上，如發生法律形
      式、名義或外觀與真實之事實、實態或經濟負擔有所不同
      時，則租稅之課徵基礎，應著重於事實上存在之實質，此
      為租稅法學所通稱之實質課稅原則之意涵。
    2.復按司法院釋字第506 號解釋理由書略以：「有關稅法之
      規定，主管機關得本於租稅法律主義之精神，依各該法律
      之立法目的，衡酌租稅經濟上之功能及實現課稅之公平原
      則，為必要之釋示，迭經本院釋字第420 號及第438 號等
      解釋闡示在案。」，爰此，對於在經濟實質上已具備課稅
      構成要件者，雖行為人蓄意使外在之外觀或形式不具備課
      稅要件，仍宜對其課稅，此亦為財政部92年7 月2 日台財
      稅字第0920453519號函釋意旨。是以，稅法所重視者，應
      為足以表徵納稅能力之實質的經濟事實，而非其外觀之法
      律行為或形式上之登記事項，對實質上相同經濟活動所產
      生之相同經濟利益，應課以相同之租稅，始符合租稅法律
      主義所要求之公平及實質課稅原則。因此倘若在經濟面上
      實質已具備課徵土地增值稅要件之納稅義務人，竟違反法
      律實質及公平課稅之立法意旨，不當的利用法律上之形式
      或法律行為，蓄意製造外觀上或形式上存在之法律關係或
      法律狀態，規避或免除其應納之土地增值稅，為防止規避
      租稅並確保租稅公平，仍應以事實上存在之實質，就具體
      個案判斷其應課徵之土地增值稅，否則對於選擇正當行為
      而符合課稅構成要件之納稅義務人而言，將產生不公平之
      現象，此復有高雄高等行政法院91年度訴字第1137號及最
      高行政法院94年度判字第909 號等判決可參。
    3.又本件有無「信賴保護原則」之適用乙節，按據租稅法定
      主義，稅捐之核課及免除須有法律依據始得為之，故稅捐
      稽徵機關所為核課及免徵稅額處分，性質上為確認性質之
      行政處分，亦即確認符合課稅法定要件之稅額或免徵之法
      定要件，其本身並非創設權利，因課稅要件之成立或減免
      係依據法律規定而成立或減免（最高行政法院94年度判字
      第1605號判決參照），是被告將原行政處分變更為補徵核
      課處分，純係因本件課稅事實之內容及其適用法律之結果
      使然，尚非授予利益之違法行政處分之撤銷，自無「信賴
      保護原則」之適用。
    4.至原告主張其未獲得系爭土地自然漲價之利益，被告課徵
      土地增值稅違反實質課稅原則乙節：
      (1)查已規定地價之土地分割時，分割後各宗土地之原規定
        地價或前次移轉申報現值、最近1 次申報地價及當期公
        告土地現值之計算，其現行之計算方法係依內政部所頒
        訂「土地分割改算地價原則」為之；該土地分割改算地
        價原則規定，係就土地分割時，其分割後土地之原規定
        地價（或前次移轉現值）、最近1 次申報地價及當期公
        告土地現值如何分割改算所為之規定，其目的亦有將共
        有土地分割前多數前次移轉現值簡化為單一數據方便登
        錄在分割後之各宗土地登記簿之用意；故土地分割時，
        如原地價年月不同，應以物價指數調整為同一基期，再
        以該調整後之數額作為前次移轉現值登載於土地登記簿
        ，並依平均地權條例施行細則第23條第2 項規定通知稅
        捐稽徵機關。
      (2)而土地分割後調整之前次移轉現值之年月與其基期之調
        整有關，但與分割之日期並無關聯，其數額係按物價指
        數調整，亦與土地公告現值無關；與一般未經分割改算
        之土地移轉（如買賣、互易、贈與等）時重新登載之前
        次移轉現值，係以移轉當時之年月及納稅義務人向稅捐
        稽徵機關申報之土地現值即移轉現值（依規定只能大於
        或等於土地公告現值，不得小於土地公告現值）為準，
        並不相同；其差異之原因在於土地分割只是將所有權之
        形態由共有變為單獨所有，即將應有部分變為特定部分
        ，其權利價值仍由原所有人繼續保有，縱使該土地在分
        割前已有漲價，因該漲價之利益對所有人而言，尚未實
        現，核與土地稅法第31條所謂「土地所有權移轉」之定
        義，係指移轉後所有人已有所變動，原所有人已取得土
        地自然漲價之利益，故應予課徵土地增值稅之情形，並
        不相同。
      (3)是共有土地分割後，各人所取得之土地價值與其分割前
        應有部分價值相等者，免徵土地增值稅（土地稅法施行
        細則第42條參照）；則土地共有人於土地分割後，將取
        得之土地再出售與第三人，稅捐稽徵機關不以分割時調
        整之前次移轉現值，而以分割前之前次移轉現值計算土
        地漲價總數額之基準，核課土地增值稅，亦足以反應該
        土地自然漲價之實際情形，且未增加所有人之負擔，與
        憲法第143 條及平均地權條例第35條規定相符，並無違
        反實質課稅及公平課稅原則之精神，且亦符合土地稅法
        第31條第1 項第1 款之規定，是該土地之自然漲價部份
        ，當應課徵土地增值稅無誤。
    5.再按，依私法上契約自由原則，原告與訴外人之土地安排
      移轉過程，法雖未禁止；而地政機關依平均地權條例施行
      細則第23條規定及「土地分割改算地價原則」改算地價，
      亦無違反規定；惟有關土地增值稅課稅要件事實之認定，
      於土地向稅捐稽徵機關申報移轉後係屬稅捐稽徵機關之權
      責，自應由稅捐稽徵機關依據土地稅法之相關課稅規定、
      財政部相關釋令及租稅法學之原理原則為之，自不待言（
      高雄高等行政法院94年訴字第313 號判決參照）。本件原
      告先將系爭土地蓄意安排與訴外土地創設共有事實，再藉
      辦理共有物分割，以墊高系爭應稅土地之前次移轉現值，
      並達到系爭土地再移轉時減輕鉅額土地增值稅之目的，顯
      與共有土地之分割係在消滅共有關係，促進土地利用，增
      進經濟效益之目的有違；是原告與他共有人間利用共有物
      分割所刻意塑造之法律形式，其目的僅係為出售系爭土地
      ，並規避繳納土地增值稅，其利用私法關係轉換以達規避
      公法上義務之行為，實已違反憲法第143 條及平均地權條
      例第35條規定之精神，亦與實質課稅及租稅公平原則相違
      背。
    6.原告主張事實上無移轉系爭土地，無取得其漲價利益云云
      。查原告先係與長有公司間就樹林市○○段工業區小段18
      地號等9 筆共有土地進行分割，嗣原告單獨取得樹林市○
      ○段工業區小段18地號等系爭5 筆土地所有權後，復於92
      年1 月13日向被告申報「交換」系爭5 筆土地予長有公司
      。依土地稅法第5 條第2 項規定，有償移轉包括「交換」
      之情形，本件既係以「交換」名義進行移轉，核屬有償性
      質，復依土地稅法第5 條第1 項規定，自應以原告為本件
      之納稅義務人。至於原共有人間於共有物分割後如認其因
      負擔土地增值稅而受有損害，乃屬共有人間內部求償之問
      題，其與原告基於納稅義務人之法定地位應負擔土地增值
      稅之繳納義務無涉。綜上所述，本件被告就系爭土地移轉
      持分9999/10000部分，以分割改算前之前次移轉日期及前
      次移轉現值核算補徵土地增值稅，揆諸土地稅法第28條、
      第31條第1 項第1 款及同法施行條例第47條規定，並無違
      誤，應予維持。
　　理  由
一、被告代表人原為莊錦順，95年7 月16日變更為乙○○，茲由
    其具狀聲明承受訴訟，核無不合，應予准許。
二、按土地稅法第5 條規定：「土地增值稅之納稅義務人如左：
    1 、土地為有償移轉者，為原所有權人。2 、土地為無償移
    轉者，為取得所有權人。3 、土地設定典權者，為出典人。
    前項所稱有償移轉，指買賣、交換、政府照價收買或徵收等
    方式之移轉；所稱無償移轉，指遺贈及贈與等方式之移轉。
    」；第28條前段規定：「已規定地價之土地，於土地所有權
    移轉時，應按其土地漲價總數額徵收土地增值稅」；第31條
    第1 項第1 款規定：「土地漲價總數額之計算，應自該土地
    所有權移轉或設定典權時，經核定之申報移轉現值中減除左
    列各項後之餘額，為漲價總數額：一、規定地價後，未經過
    移轉之土地，其原規定地價。規定地價後，曾經移轉之土地
    ，其前次移轉現值」。土地稅法施行細則第42條規定：「土
    地交換，應分別向原土地所有權人徵收土地增值稅。分別共
    有土地分割後，各人所取得之土地價值與其分割前應有部分
    價值相等者，免徵土地增值稅；其價值減少者，就其減少部
    分課徵土地增值稅。公同共有土地分割，其土地增值稅之課
    徵，準用前項規定。土地合併後，各共有人應有部分價值與
    其合併前之土地價值相等者，免徵土地增值稅。其價值減少
    者，就其減少部分課徵土地增值稅。前3 項土地價值之計算
    ，以共有土地分割或土地合併時之公告土地現值為準」；第
    47條規定：「本法第31條所稱土地漲價總數額，在原規定地
    價後曾經移轉之土地，於所有權移轉或設定典權時，以其申
    報移轉現值超過前次移轉時申報之現值之數額為準」。平均
    地權條例施行細則第23條規定：「已規定地價之土地分割時
    ，其分割後各宗土地之原規定地價或前次移轉申報現值、最
    後一次申報地價及當期公告土地現值之總和，應與該土地分
    割前之地價數額相等。分割後各宗土地之原規定地價或前次
    移轉申報現值、最近一次申報地價及當期公告土地現值，地
    政機關應通知稅捐稽徵機關及土地所有權人」。稅捐稽徵法
    第21條規定：「稅捐之核課期間，依左列規定：一、……三
    、未於規定期間內申報，或故意以詐欺或其他不正當方法逃
    漏稅捐者；其核課期間為7 年。在前項核課期間內，經另發
    現應徵之稅捐者，仍應依法補徵或並予處罰，在核課期間內
    未經發現者，以後不得再補稅處罰」。內政部頒訂之共有土
    地（所有權）分割改算地價原則：「共有土地所有權之分割
    ，一般稱之為共有物分割，其分割後之原地價（原規定地價
    ，前次移轉現值），最近一次申報地價之計算原則如下：壹
    、多筆土地參加共有物分割，共有人各取得其中1 筆土地時
    ，其共有物分割後之原地價及最近一次申報地價之計算方式
    如下：一、共有物分割前後各土地所有權人取得之土地價值
    均相等者，視同未移轉，其原地價及最近一次申報地價如下
    ：計算公式：(一)共有物分割後各所有權人原地價之單位地價
    ＝Σ【共有物分割前該所有權人各單宗土地原地價之總額x
    （該宗土地原地價年月之物價指數／共有物分割前該所有權
    人各單宗土地中最後一次原地價年月之物價指數）】／共有
    物分割後該所有權人取得土地之總面積。．．．」。財政部
    81年7 月6 日台財稅第810238739 號函釋：「共有土地分割
    ，共有人所取得之土地，其價值減少數額在分割後公告土地
    現值1 平方公尺單價以下者，准免由當事人提出其共有物分
    割現值申報」。
三、本件事實概要已如前述，有系爭土地由電腦系統查詢之異動
    資料、共有物分割地價改算表、土地增值稅現值申報書、原
    免稅證明書等影本及相關原處分卷可稽，堪予認定，原告不
    服，循序提起行政訴訟，主張：被告作成原處分之依據，即
    財政部93年8 月11日台財稅字第0930453973號函釋乃係違法
    、違憲而無效，從而原處分亦於法有違；且縱本件並無行政
    程序法第117 條、第123 條之情形，被告撤銷或廢止原免稅
    處分係於法不合；被告無法就原告究有無獲得系爭土地之漲
    價利益一節負舉證之責，且事實上原告根本無移轉、處分系
    爭土地，並無取得系爭土地之漲價利益云云。
四、本院判斷如下：
    (一)按「已規定地價之土地分割時，其分割後各宗土地之原規
      定地價或前次移轉申報現值、最近一次申報地價及當期公
      告土地現值之總和，應與該土地分割前之地價數額相等。
      分割後各宗土地之原規定地價或前次移轉申報現值、最近
      一次申報地價及當期公告土地現值，地政機關應通知稅捐
      稽徵機關及土地所有權人。」「分別共有土地分割後，各
      人所取得之土地價值與其分割前應有部分價值相等者，免
      徵土地增值稅；其價值減少者，就其減少部分課徵土地增
      值稅。」「土地合併後，各共有人應有部分價值與其合併
      前之土地價值相等者，免徵土地增值稅。其價值減少者，
      就其減少部分課徵土地增值稅。」「前三項土地價值之計
      算，以共有土地分割或土地合併時之公告土地現值為準。
      」分別為平均地權條例施行細則第23條及第65條第1 項、
      第3 項、第4 項（即土地稅法施行細則第42條第2 項、第
      4 項、第5 項）所規定。是為計算已規定地價之土地分割
      時，其分割後各宗土地之原規定地價或前次移轉申報現值
      、最近一次申報地價及當期公告土地現值，內政部頒訂「
      土地分割改算地價原則」，俾利計算共有土地分割後之原
      地價（原規定地價、前次移轉現值）；於一般情形下，土
      地分割後移轉所有權時，稅捐稽徵機關以地政機關按前開
      土地分割改算地價原則規定分算之前次移轉現值，與以分
      割前各筆土地之前次移轉現值，二者核計之土地增值稅數
      額並無明顯差距，稅捐稽徵機關基於便宜計算，慣以前開
      地政機關分算之「前次移轉現值」數額核定土地增值稅；
      實則土地分割改算地價原則僅係對於土地分割時，其分割
      後土地之原規定地價（或前次移轉現值）、最近一次申報
      地價及當期公告土地現值如何分割改算所為之規定，其目
      的亦有將共有土地分割前多數前次移轉現值調和為單一數
      據方便登錄在分割後之各宗土地登記簿之用意；至土地所
      有權之移轉，其土地漲價總數額之計算，則應依土地稅法
      第31條之規定辦理，是有關分割改算乃為地政機關之權責
      ，而課徵土地增值稅則屬稅捐稽徵機關之職責，故關於土
      地增值稅之計算，最終仍應依據土地稅法之相關規定為之
      。
    (二)按「為實施漲價歸公，土地所有權人於申報地價後之土地
      自然漲價，應依第36條規定徵收土地增值稅。」「土地增
      值稅之徵收，應依照土地漲價總數額計算，於土地所有權
      移轉或設定典權時行之」，分別為平均地權條例第35條前
      段及第36條第1 項前段所明定。揆其意旨在於土地自然增
      值，乃全體社會共同創造所致，就地主而言，乃不勞而獲
      之利得，依據憲法第143 條第3 項之規定，應由國家對於
      土地所有人所享之自然增值以課徵土地增值稅之方式收歸
      公有，即所謂漲價歸公。是以，首揭土地稅法第28條前段
      及第31條第1 項第1 款等計算課徵土地增值稅之規定，如
      於土地形式上雖發生移轉之效力，但實質上並未就其自然
      漲價部分課徵土地增值稅，嗣於土地再移轉而應課徵土地
      增值稅時，除法律另有規定外，仍應就其未曾課徵土地增
      值稅以來所生之土地漲價數額課徵土地增值稅，方符漲價
      歸公之精神。此觀土地稅法第28條之2 、第31條之1 及第
      39條第2 項等規定，均本斯旨，即徵明瞭。又所謂「稅捐
      規避」乃是指利用私法自治契約自由原則，對於私法上法
      形式選擇之可能性，從私經濟活動交易之正常觀點來看，
      欠缺合理之理由，而選擇通常所不使用之法形式，於結果
      上實現所意圖之經濟目的或經濟成果，但因不具備對應於
      通常使用之法形式之課稅要件，因此減輕或排除稅捐負擔
      。因此稅捐規避與合法的（未濫用的）節稅不同，節稅乃
      是依據稅捐法規所預定之方式，意圖減少稅捐負擔之行為
      。故而，納稅義務人不選擇稅法上所考量認為通常之法形
      式（交易形式），卻選擇與此不同之迂迴行為或多階段行
      為或其他異常的法形式，而同時卻能減輕或排除與通常法
      形式相連結之稅捐上負擔者，即應認屬「租稅規避」。財
      政部93年8 月11日台財稅第00000000000 號令釋：「主旨
      ：原持有應稅土地之土地所有權人，利用應稅土地與免徵
      或不課徵土地增值稅之土地，取巧安排形成共有關係，經
      分割後再移轉應稅土地者，無論再移轉時之納稅義務人是
      否為原土地所有權人名義，依實質課稅原則及土地稅法第
      28條、第31條規定，該土地於分割後再移轉時，應以其分
      割前之原規定地價或前次移轉現值為原地價，計算漲價總
      數額課徵土地增值稅；本解釋令發佈前類此上開經共有分
      割且再移轉之案件，應依上述規定補徵其土地增值稅。各
      稽徵機關並應加強宣導，提醒納稅義務人勿取巧逃漏」等
      語，乃本於上述意旨所為之釋示，符合實質課稅及租稅公
      平原則。查本件原告有如事實概要欄所示就系爭土地及其
      他原全部屬於原告所有之免稅土地創設共有關係之情事，
      核原告與訴外人長有公司所各取得之土地應有部分之比例
      及面積均極微小，不僅有違一般土地共有之常態，復又隨
      即辦理共有物分割，由原告取得系爭土地之全部，嗣數日
      後原告又申報土地交換將系爭土地移轉登記予長有公司名
      下。由上開土地在短期間內為共有、分割、交換等情觀之
      ，原告與訴外人長有公司顯係無共有土地之必要，而故意
      創設應稅及免稅土地之共有，再利用分割時地政機關均踐
      行之地價改算程序，將前次移轉現值每平方公尺由70年1
      月1,900 元，墊高至91年12月3 萬1,154.7 元，致系爭土
      地至出售時於形式上觀察無漲價數額，以規避系爭土地出
      售時本來應課徵之土地增值稅。亦即原告固係透過私法上
      契約自由之方式，進行合於法律形式之行為；但其中如前
      所述有諸多違反私經濟活動之正常模式，而也因此等迂迴
      、多階段、並異常之法形式行為，環環相扣結果，使系爭
      土地再由原告以交換為由移轉予長有公司時，卻能隱藏土
      地申報移轉時應顯現之自然漲價，從而減少其應負擔之部
      分土地增值稅，則原告之行為顯然為一「租稅規避」行為
      。
    (三)又按租稅法所重視者，應為足以表徵納稅能力之實質的經
      濟事實，而非其外觀之法律行為或形式上之登記事項，對
      實質上相同經濟活動所產生之相同經濟利益，應課以相同
      之租稅，始符合租稅法律主義所要求之公平及實質課稅原
      則。而實質課稅原則為租稅法律主義之內涵及當然歸趨，
      故有關課徵租稅構成要件事實之判斷及認定，自亦應以其
      實質上經濟事實關係及所產生之實質經濟利益為準，而非
      以形式外觀為準，否則勢將造成鼓勵投機或規避稅法之適
      用，無以實現租稅公平之基本理念及要求（最高行政法院
      82年度判字第2410號判決參照）。是以，若在經濟面上實
      質上已具備課徵土地增值稅之納稅義務人，竟違反法律實
      質及公平課稅之立法意旨，不當的利用法律上之形式或法
      律行為，蓄意製造外觀上或形式上存在之法律關係或法律
      狀態，免除或減少其應納之土地增值稅，為確保租稅公平
      ，仍應以事實上存在之實質，就具體個案判斷其應課徵之
      土地增值稅。否則對於選擇正當行為而符合課稅構成要件
      之納稅義務人而言，將產生不公平之現象。綜觀本件原告
      為移轉系爭應稅土地，並為規避土地增值稅之課徵，乃刻
      意安排土地共有再辦理共有物分割，利用土地分割改算地
      價，墊高應稅地之前次移轉現值，形成該前次移轉現值等
      於土地公告現值，致表面上該土地無自然漲價數額，因而
      免繳土地增值稅，實則渠等安排之土地交換及辦理共有物
      分割等行為均係刻意塑造之法律形式，其目的僅係為移轉
      系爭應稅土地，並規避繳納部分土地增值稅，其利用私法
      關係轉換以達規避公法上義務之行為，實已違反實質課稅
      及租稅公平原則，顯非合法之節稅。
    (四)又本件核課處分之依據為土地稅法第28條、第31條，被告
      原核課處分乃依改算後之地價為基礎計算土地增值稅，因
      有錯誤，遂遵財政部93年8 月11日台財稅第00000000000
      號令釋，就已核課之案件逐案審查補徵，上開函釋並非本
      件處分之法令依據。而土地稅法第28條、第31條並非行為
      後所增訂、修正之法律，本件自不發生法律溯及既往之疑
      義。故原告主張本件有法律溯及既往之違法，亦有誤會，
      難以成立。
    (五)再按「實施都市平均地權條例第1 條載明，本條例所未規
      定者，應適用土地法及其他法律有關之規定。土地法第72
      條所謂土地權利變更，係將土地權利之移轉，與分割、合
      併等並舉，則所謂移轉，應不包括分割而言。復按同法第
      178 條列舉土地所有權移轉之情形，有絕賣移轉，繼承及
      贈與移轉，亦未規定分割為移轉之一種。查共有物之分割
      ，係將共有人之共有權變更為單獨所有，與所有權之移轉
      係屬所有權主體之變更之情形，顯不能混為一談。依上開
      條例第五章規定，土地所有權移轉而有自然漲價者，固應
      課徵土地增值稅，惟共有土地之分割，既難認為土地所有
      權之移轉，自不能就之課徵土地增值稅。」最高行政法院
      56年判字第144 號著有判例。揆諸前揭判例意旨，共有物
      之原物分割，只是將所有權之型態由共有變為單獨所有，
      將應有部分變為特定部分，故未符土地稅法第28條所定「
      移轉」之要件，不屬土地增值稅課徵標的。換言之，土地
      稅法第28條所定之「移轉」並不包括「共有物分割」在內
      ，故縱使共有土地在分割前已有漲價，該漲價之利益對所
      有人而言，仍尚未實現，嗣因分割使各共有人就存在於共
      有物全部之應有部分互相移轉，其結果各共有人就其取得
      部分土地既存價值業已概括承受。從而，在原告將因共有
      物分割而取得之系爭土地以交換為原因，辦理所有權移轉
      登記予長有公司時，原告除已是該土地合法登記之所有權
      人，為土地稅法第5 條及第28條所規定，應申報移轉現值
      繳納土地增值稅之納稅義務人外，亦是依其與長有公司間
      之私法關係而為實際實現利得之人，自應負繳納土地增值
      稅之義務。又上開共有物分割互相移轉之結果，原告既已
      取得系爭土地單獨所有權，是上開所稱「既存價值」一詞
      ，除其所產生權利義務之法律效果外，自亦包括承受系爭
      土地之「土地自然漲價利益」，然本件因共有土地分割而
      為改算地價後之前次移轉現值，係原告蓄意規避稅捐之脫
      法行為所產生之結果，且違反租稅公平原則，故而被告認
      該改算後之前次移轉現值在稅法上並無意義，且捨而不用
      ，並非否定該共有物分割登記之法定效力。簡言之，原告
      因共有土地分割而取得系爭土地，而為系爭土地之所有權
      人，其再將系爭土地移轉時，即為系爭土地增值稅之納稅
      義務人，亦是系爭土地自然漲價收益實現之人，故本件被
      告對原告補徵系爭土地之土地增值稅，依法並無不合。故
      原告主張其並未享受到系爭土地實際漲價之利益，不應負
      擔因漲價所產生之土地增值稅云云，亦不足採。
    (六)末查，本件原告所爭執之系爭處分，乃被告依土地稅法第
      28條、第31條及稅捐稽徵法第21條第2 項等規定，就系爭
      土地出售移轉所為之補徵土地增值稅處分。因系爭土地之
      移轉，前經被告核定免稅，乃屬違法，故被告所為之系爭
      補徵處分，其實質上亦具有行政程序法第117 條依職權撤
      銷原違法免稅處分之意義。亦即原免稅處分已經被告以補
      徵處分同時併予撤銷，原告指摘本件不具撤銷，廢止之事
      由而為補徵處分為違法云云，亦難成立。
五、綜上所述，本件被告就系爭土地移轉持分9999/10000部分，
    以分割改算前之前次移轉日期及前次移轉現值核算補徵土地
    增值稅之處分，揆諸土地稅法第28條、第31條第1 項第1 款
    及同法施行條例第47條規定，並無不合。訴願決定予以維持
    ，亦無不當。原告訴請撤銷原處分與訴願決定，為無理由，
    應予駁回。
據上論結，本件原告之訴為無理由，爰依行政訴訟法第98條第3
項前段，判決如主文。
中  　華  　民  　國　   96　  年  　5    月　  24 　 日
                         第四庭審判長法  官　侯　東　昇
                                   　法  官　陳　秀  
                                     法  官　李　玉　卿
上為正本係照原本作成。
如不服本判決，應於送達後20日內，向本院提出上訴狀並表明上
訴理由，如於本判決宣示後送達前提起上訴者，應於判決送達後
20日內補提上訴理由書（須按他造人數附繕本）。
中　　華　　民　　國　　 96　  年　  5 　 月　  24　　日
                                     書記官  楊  怡  芳
